【裁判字號】    89,簡上,370
【裁判日期】    900323
【裁判案由】    清償會款
【裁判全文】
臺灣臺中地方法院民事判決  八十九年度簡上字第三七０號
    上  訴  人  甲○○
    被  上訴人  徐鼎賢律師即劉美連之破產管理人
                            住.
右當事人間請求給付會款事件，上訴人對於中華民國八十九年七月十八日本院沙鹿簡
易庭第一審判決（八十九年度沙簡字第二六一號），提起上訴，本院判決如左：
    主      文
上訴駁回。
第二審訴訟費用由上訴人負擔。
    事      實
甲、上訴人方面：
壹、聲明：
一、原判決廢棄。
二、被上訴人第一審之訴及假執行之聲請均駁回。
三、第一、二審訴訟費用由被上訴人負擔。
貳、陳述：除與原判決記載相同者，茲引用之外，補稱：遍觀全卷上訴人自始即堅決
    否認為系爭互助會之會員，系爭互助會實係上訴人之前妻蕭翠婷所參與，上訴人
    始終未參與互助會之繳納、領單標會、領取標金等手續。詎料，會首劉美連竟以
    上訴人名義記載為互助會員，致生本件糾紛，此由證人劉美連「是蕭翠婷用甲○
    ○之名字來參加的，因為他們二人是夫妻…。收會款時，都是蕭翠婷拿到店裡給
    我的。標到那一次是蕭翠婷來標的。三天後也是蕭翠婷將會款取走。」（見原審
    八十九年六月十三日言詞辯論筆錄）及蕭翠婷證稱：「我有參加劉美連八十三七
    月十五日所召集之民間互助會，當時劉美連寫甲○○之名字，因為我與甲○○夫
    妻，所以隨便他寫」可知系爭互助會確係上訴人之前妻以上訴人之名義參加，上
    訴人並未參加。
參、證據：除引用原審所提證據外，並聲請訊問證人蕭翠婷、劉美連。
乙、被上訴人方面：
壹、聲明：（一）駁回上訴；（二）訴訟費用由上訴人負擔。
貳、陳述：除與原判決記載相同者，茲引用之外，補稱：按上訴人固否認有參加系爭
    互助會，並辯稱係其前妻以其名義參加，惟證人蕭翠婷到庭陳證：當時其與上訴
    人是夫妻，其以上訴人名義參加互助會上訴人知情，且曾與上訴人一同前去標會
    ，且與劉美連所證上訴人與蕭翠婷曾一同前來標會之情節相符，上訴人對二位證
    人之證詞亦無意見，其竟辯稱，不知蕭翠婷以其名義義參加互助會，顯係夫妻離
    異緣盡情絕而意圖卸責之詞。
參、證據：引用原審所提證據。
    理    由
一、本件被上訴人於原審起訴主張：上訴人於民國  (下同)八十三年七月十五日，參
    加破產人劉美連所召集之民間互助會，每會新台幣（下同）貳萬元，會期八十三
    年七月十五日至八十六年一月十五日，每月十五日開標，約定應於開標日後三日
    內，給付會款，嗣上訴人於八十四年三月十五日得標，詎上訴人迄未給付死會會
    款共參拾肆萬玖仟捌佰元，經屢催未果，劉美連宣告破產後，由被上訴人任破產
    管理人，乃提起本訴請求上訴人應給付被上訴人參拾肆萬玖仟捌佰元及自八十八
    年十月二十一日（即支付命令送達翌日起）至清償日止，按年息百分之五計算之
    利息。
二、上訴人則以：系爭互助會實係上訴人之前妻蕭翠婷所參與，上訴人並不知情，且
    無參與互助會之繳納、領單標會、領取標金手續等語。
三、本件被上訴人起訴主張上訴人參與破產人劉美連所召集之系爭互助會，且已標取
    會款，並積欠其會款參拾肆萬玖仟捌佰元，經催告未為清償等事實，業經被上訴
    人提出互助會單一份為證，雖上訴人否認參與劉美連所召集之互助會，並辯稱：
    系爭互助會係其妻蕭翠婷所參加，其並不知情云云。惟查：
（一）證人即上訴人之前妻蕭翠婷於原審陳證：「我有參加劉美連八十三年七月十五
      日所召集之民間互助會，當時劉美連寫甲○○之名字，因為我與甲○○夫妻，
      所以隨便他寫，我有告訴甲○○，他（指上訴人）知道這件事，標會時他也有
      一同去標會，標得之會款做何用，那麼久已忘了」等語（詳參原審八十九年七
      月四日言詞辯論筆錄），上訴人於原審就蕭翠婷所證之上述情節，未予爭執，
      且劉美連於原審到庭所陳：「甲○○（即上訴人）有參加互助會，是本人在八
      十三年七月十五日召集，連會首三十一人，每一會貳萬元，甲○○有以五仟七
      佰元標得會款。」、「八十四年三月十五日得標，八十四年十二月十五日起，
      未再付會款，共十四期未繳，一共欠會款參拾伍萬玖仟捌佰元。因為我去催討
      ，他太太付我壹萬元。所以剩下參拾肆萬玖仟捌佰元未付。是蕭翠婷用甲○○
      之名字來參加的，因為他們二人是夫妻，甲○○有與蕭翠婷到我家標，但沒有
      標到。收會款時，都是蕭翠婷拿到店裡給我的。標到那一次是蕭翠婷來標的。
      三天後也是蕭翠婷將會款取走」等語（詳參原審八十九年六月十三日言詞辯論
      筆錄），劉美連所陳上訴人有參與互助會，且與證人蕭翠婷一同前往其住處參
      與競標會金之情節相符，是證人蕭翠婷於原審陳證：系爭互助會係以上訴人名
      義參加，且為上訴人所明知，上訴人並有與其一同前往競標會金之事實，應屬
      可採。蕭翠婷事後於本院準備程序中復到庭陳證：「對會單沒有意見，我跟會
      時，上訴人是我先生。所以會首以上訴人名字當會員，上訴人知道這件事，事
      後我有標到會，會款做何用我忘記了。上訴人有無和我去標會，我不記得。」
      等語（詳參八十九年十一月三日準備程序筆錄），其事後證稱：上訴人有無與
      其一同前往標會，其不記得云云，顯係事後迴護上訴人之詞，不足採信。上訴
      人辯稱：蕭翠婷以其名義參加互助會，其不知情，其未與蕭翠婷一同前去標會
      ，並無參與互助會之繳納、領單標會、領取標金手續之情事，顯不可採。按互
      助會為台灣民間習俗，於八十九年五月五日民法債篇修正施行前，依司法實務
      ，互助會為會首與會員間之債權債務關係，會首與會員之權義，概由會簿登記
      為憑，會簿所載之會員有繳交付會款之義務，並有標取會金之權利，為一般人
      所週知，上訴人自難諉為不知。上訴人與蕭翠婷於劉美連召集系爭互助會時，
      為關係密切之夫妻，上訴人既知其名列劉美連所召集互助會之會員，其對劉美
      連負有繳納會款之義務，未但未表示反對，猶與蕭翠婷一同前去參與競標會款
      ，欲行使會員之權利，足認上訴人確有參與劉美連所召集之系爭互助會意思，
      而蕭翠婷乃上訴人向劉美連傳達參與互助會意思之傳達人，上訴人自屬系爭互
      助會之會員。上訴人辯稱：其未參加劉美連之互助會，非屬系爭互助會之會員
      ，實不可採。
（二）又夫妻於婚姻關係存續中，原本即有同居共同生活之義務，且就日常家務互為
      代理人。按民間互助會依台灣民間習俗，為家庭生活常用之儲蓄理財方法之一
      ，夫妻常以互助會作為生活費用運用之一部分，於一般經驗法則，夫妻共同生
      活而於日常生活中，就互助會之活動，常互為代理，是夫妻就互助會之日常事
      務，有互為代理之權。本件上訴人參與劉美連之互助會後，除曾與蕭翠婷一同
      前往標取會款外，其他就會款之繳付，及標會活動之參與，大都由蕭翠婷代為
      ，是蕭翠婷基於日常事務代理權，代理上訴人標會及收取會款，自屬有權代理
      ，今蕭翠婷既已代上訴人標得會款，且劉美連亦已支付會金，業經蕭翠婷及劉
      美連到庭陳證甚明，已如前述，則上訴人就系爭互助會死會之會款，自應負清
      償之責。
四、綜上所述，本件被上訴人為破產人劉美連之破產管理人，其本於劉美連與上訴人
    間之民間互助會會首與會員間法律關係，訴請上訴人給付會款參拾肆萬玖仟捌佰
    元，及自起訴狀送達之翌日（即八十八年十月二十一日）起至清償日止按週年利
    率百分之五計算之法定遲延利息，為有理由，原審依被上訴人之請求，為被上訴
    人勝訴之判決，並依職權宣告假執行，於法並無不合。上訴意旨指摘原判決不當
    ，求予廢棄改判，為無理由，應予駁回。
五、本件事證已明，兩造其餘之主張與舉證，經核均與本院前揭認定無礙，爰不一一
    論述，附予敘明。
據上論結，本件上訴為無理由，依民事訴訟法第四百三十六條之一第三項、第四百四
十九條第一項、第七十八條，判決如主文。
中      華      民      國      九十    年      三      月    二十三  日
                                        臺灣臺中地方法院民事第四庭
                                        審判長法官  王      銘
                                        法      官  林  學  晴
                                        法      官  王  金  洲
右為正本係照原本作成。
本判決不得上訴。
中      華      民      國      九十    年      三      月    二十三  日
                                        法院書記官


司法院資訊處製作；財團法人民間司法改革基金會備份。
